臺灣高等法院民事裁定
109年度非抗字第63號
再  抗告人  鄭秀蓮  

代  理  人  陳傑鴻律師
相  對  人  朱梅英  


上列再抗告人因與相對人朱梅英間拍賣抵押物事件，對於中華民
國109年6月11日臺灣新北地方法院109年度抗字第112號第二審裁
定，提起再抗告，本院裁定如下：
    主  文
再抗告駁回。
再抗告程序費用由再抗告人負擔。
    理  由
一、按對於非訟事件抗告法院之裁定再為抗告，僅得以其適用法
    規顯有錯誤為理由，非訟事件法第45條第3項定有明文。所
    謂適用法規顯有錯誤，係指原裁定就其取捨證據所確定之事
    實適用法規，顯然不合於法律規定，或與大法官會議之解釋
    或最高法院現尚有效之判例顯有違反，或消極的不適用法規
    ，顯然影響裁判者而言，並不包括判決理由矛盾、理由不備
    、漏未斟酌證據、調查證據欠周及認定事實錯誤之情形在內
    ，最高法院63年台上字第880號、71年台再字第210號、80年
    台上字第1326號判例意旨參照。又抵押權人，於債權已屆清
    償期，而未受清償者，得聲請法院，拍賣抵押物，就其賣得
    價金而受清償，民法第873條定有明文。而聲請拍賣抵押物
    係屬非訟事件，法院所為准許與否之裁定，無確定實體法上
    法律關係存否之性質，於債權及抵押權之存否，並無既判力
    。於最高限額抵押，法院僅須就抵押權人提出之文件為形式
    上審查，如認其有抵押權登記擔保範圍之債權存在，且債權
    已屆清償期而未受清償，即應為准許拍賣抵押物之裁定。至
    於債務人或抵押人否認各該文件為真正，對抵押債權之存否
    有所爭執，則應另循訴訟途徑解決，不得僅依抗告程序聲明
    其爭執，並據為廢棄准許拍賣抵押物裁定之理由，抵押權人
    無須於聲請拍賣抵押物前，先行訴請確認其權利存在，最高
    法院51年台抗字第269號、93年度台抗字第905號、94年度台
    抗字第270號裁定意旨足參。準此，抵押權人聲請法院裁定
    拍賣抵押物，法院僅須形式上審查其聲請拍賣抵押物之要件
    是否具備即為已足，至債權人對債務人是否確有債權存在等
    實體上爭執，即無權予以審究。
二、相對人主張：再抗告人於民國102年12月25日向伊借款新臺
    幣（下同）500萬元，約定清償期為103年12月24日，利息由
    雙方商議，並由再抗告人提供如本判決附表（下稱附表）所
    示之不動產（下稱系爭抵押物）作為擔保，設定最高限額80
    0萬元之抵押權（下稱系爭抵押權），詎再抗告人屆期未清
    償，尚欠債務430萬元，爰依民法第873條規定，聲請裁定准
    予拍賣系爭抵押物等語。
三、再抗告意旨略以：系爭抵押權之擔保範圍僅及於102年12月2
    5日借款契約約定之500萬元，不包括清償期103年12月24日
    以後所生之債權，且伊自103年8月起迄相對人提出本件聲請
    前，已清償相對人合計655萬6,500元，足徵伊已清償系爭抵
    押權所擔保之債權500萬元完畢。又參酌最高法院78年度台
    抗字第66號裁定意旨，伊對於系爭抵押權所擔保之債權存否
    既有爭執，應由抵押權人即相對人提起確認之訴，在相對人
    獲得本案勝訴之前，法院不得逕為許可拍賣抵押物之裁定。
    爰提起再抗告，請求廢棄原法院司法事務官所為之裁定及原
    裁定，駁回相對人之拍賣抵押物聲請等語。
四、經查：
　㈠相對人上開主張，業據提出與所述相符之借款契約、抵押權
    設定契約書、他項權利證明書、土地及建物登記謄本等件為
    證（見司拍卷第7至13、43至49頁）；且觀諸系爭抵押權設
    定契約及登記資料，系爭抵押權所登記之擔保債權種類及範
    圍為「債務人對抵押權人現在（包括過去所負現在尚未清償
    ）及將來在本抵押權設定契約書所定最高限額內所負之債務
    ，包括借款、票據、墊款、保證」，復有相對人提出並為再
    抗告人所不爭之102年12月25日簽立、103年12月24日屆期之
    500萬元借款契約可證（見司拍卷第7、8頁），依形式上觀
    之，已足認有系爭抵押權登記擔保之借款債權存在，並已屆
    清償期而未受清償；復參酌再抗告人提出之104年8月26日簽
    收單亦載明尚欠本金430萬元等語（見司拍卷第137頁），從
    而原法院108年度司拍字第870號裁定准相對人所請、原裁定
    駁回再抗告人之抗告，即無不合。雖再抗告人主張其已清償
    系爭抵押權所擔保之債權500萬元完畢云云，惟依再抗告人
    所提出之借款契約及借據，再抗告人嗣又再向相對人借款53
    0萬元及430萬元（見司拍卷第93至101頁），並主張陸續部
    分清償合計655萬6,500元，再抗告人是否已將本件抵押借款
    全數清償完畢，即非無疑，依上說明，法院僅就抵押權人提
    出之文件為形式上審查，如可認有抵押權登記所擔保之債權
    ，且債權已屆清償期而未清償，即應為准許拍賣抵押物之裁
    定，至於抵押物所擔保債權之實質上存否或數額有所爭執者
    ，則應另外以訴訟解決，尚非本件非訟程序可得審究。
  ㈡次按最高限額抵押，抵押權成立時，可不必先有債權存在，
    縱經登記抵押權，因未登記已有被擔保之債權存在，如債務
    人或抵押人否認先已有債權存在，或於抵押權成立後，曾有
    債權發生，而從抵押權人提出之其他文件為形式上審查，又
    不能明瞭是否有債權存在時，法院自無由准許拍賣抵押物，
    最高法院71年台抗字第306號裁定意旨參照。另最高法院78
    年度台抗字第66號裁定意旨：「…惟在最高限額抵押權登記
    ，無須先有債權之存在，法院無從依登記資料判斷債權之存
    否，抵押權人聲請拍賣抵押物後，如債務人或抵押人對於被
    擔保債權之存否有爭執，應由抵押權人提起確認之訴，以保
    護其權益，在其獲得勝訴判決確定前，法院不得逕為許可拍
    賣抵押物之裁定」。依上開裁定要旨可知，應由抵押權人提
    起確認之訴而於勝訴判決確定後，始可向法院聲請為許可拍
    賣抵押物裁定之情形，應僅限於法院從抵押權人提出之文件
    為形式上審查，不能明瞭是否有債權存在，且債務人或抵押
    人對於被擔保債權之存否復有爭執之情形，然本件依相對人
    提出之前揭文件為形式上審查，已足認其有系爭抵押權登記
    擔保範圍之債權存在，且債權已屆清償期而未受清償，已如
    前述，則本件之事實顯與最高法院78年度台抗字第66號裁定
    認定之事實不同，自無比附援引之餘地。
五、綜上所述，依相對人所提之文件為形式上審查，可認系爭抵
    押權擔保之債權存在，且該債權已屆清償期而未受清償，原
    法院108年度司拍字第870號為准許拍賣抵押物之裁定、原裁
    定駁回再抗告人之抗告，經核並無適用法規顯有錯誤情事。
    再抗告意旨指摘原裁定不當，求予廢棄，為無理由，應予駁
    回。
六、據上論結，本件再抗告為無理由，爰裁定如主文。 
中　　華　　民　　國　　109 　年　　7 　　月　　23　　日
                  民事第十六庭  
                        審判長法  官  朱耀平
                              法  官  黃明發
                              法  官  羅立德
正本係照原本作成。
不得抗告。
中　　華　　民　　國　　109 　年　　7 　　月　　23　　日
　　　　　　　　　　    　　　書記官  顧哲瑜